【裁判字號】    98,訴,2024
【裁判日期】    990318
【裁判案由】    債務人異議之訴
【裁判全文】
臺灣臺中地方法院民事判決  98年度訴字第2024號
原      告  丁○○
            乙○○
共同訴訟代
理人        羅豐胤律師
            黃靖閔律師
被      告  富邦資產管理股份有限公司
法定代理人  丙○○
訴訟代理人  劉淑琴律師
上列當事人間債務人異議之訴事件，本院於99年3月4日言詞辯論
終結，判決如下：
    主    文
本院98年度司執字第20469號給付票款強制執行事件關於對原告
丁○○、乙○○之執行程序，均應予撤銷。
訴訟費用新台幣貳萬零柒佰零壹元由被告負擔。
    事實及理由
一、原告起訴主張：
  (一)原告丁○○、乙○○為原債務人甲○○之兒女，經查甲○○
    於民國（下同）87年5月12日逝世後，對外負有新台幣（下
    同）1,989,884元債務（下稱系爭債務）及利息，但為原告
    丁○○、乙○○等二人所不知，今被告聲請強制執行事件係
    以台灣台中地方法院98年度司執字第20469號民事強制執行
    事件對原告丁○○等二人所有財產聲請強制執行在案，此有
    鈞院98年度司執字第20469號囑託查封函文可稽。
  (二)經查原告丁○○於86年6月間即遷往新的住所（台中縣太平
    市○○里○○路430號11樓之16，並未與其父親甲○○同住
    營同財共居之生活，此有戶籍謄本可稽。再者，原告乙○○
    於81年9月間與其夫婿結婚後即遷往台北縣板橋市居住，亦
    並未與其父親甲○○同住營同財共居之生活，此亦有戶籍謄
    本可稽。準此以觀，原告丁○○、乙○○等二人確實在其父
    親甲○○過世之前即並未與之同財共居，而是獨立建立新的
    家庭生活，對於甲○○去世當時是否對外負有債務確實不知
    情，進而無法在法定期限內為限定或拋棄繼承之主張甚明。
    且原告等二人之父親甲○○於去世之際並無留下任何遺產給
    其子女繼承，此有中區國稅局財產清單可稽，此節，亦可向
    中區國稅局再次函查即明。
  (三)是本件系爭強制執行事件所屬債務之發生原因，確實屬於原
    告丁○○等二人於繼承發生時無法知悉之繼承債務，且原告
    等二人又無繼承其父親甲○○之任何遺產，則依民法繼承編
    施行法第1條之3第2項、第4項（98年6月12日生效）之規定
    意旨，如再由原告等二人繼續履行甲○○所積欠被告之債務
    ，實有顯失公平之情事。為此，原告等二人自得據此事由作
    為抗辯之理由，請法院擇一為有理由之判斷，並依強制執行
    法第14條第1項規定提起債務人異議之訴，請求法院撤銷系
    爭強制執行所為查封之程序。
  (四)對被告抗辯之陳述：
  (1)本件原告二人對於被繼承人甲○○於87年5月12日逝世後，
    對外負有債務一事，確實不知情：
    居美建設公司從頭至尾均由原告之姊姊朱淑玲一人負責實
      際經營，原告等二人之父親甲○○、原告乙○○之夫婿蕭
      英毅雖分別擔任居美建設公司之負責人、監察人，惟當時
      乃係借名登記，其等二人對於該公司實際營運情形並無參
      與，亦不知情。
    84年7月間，朱淑玲提供居美公司10戶餘屋，與該10戶房
      屋坐落之土地（土地信託登記於關係人蕭英毅與陳利裕名
      下詳見被告所提借款契約書所載）以居美公司名義，向被
      告之前前手即中國國際商銀彰化分行借款2,100萬，實際
      撥款2千萬，而甲○○為當時之名義負責人，朱淑玲為實
      際之負責人，故中國國際商銀要求甲○○、蕭英毅、陳利
      裕、朱淑玲為居美公司借款連帶保證人。嗣居美公司於84
      年10月及84年12月間，售出其中2戶而清償款項約408萬元
      ，故借款金額剩下1593萬元。
    又中國國際商銀與朱淑玲協商在先，居美公司部分，對支
      付命令不會聲明異議原則下，加上朱淑玲與中國國際商銀
      達成共識：不查封、拍賣擔保物，讓朱淑玲可有空間及時
      間，出售擔保品之8戶餘屋，用以清償對中國國際商銀之
      借款。且當時居美公司現有資產遠大於負債，借款本來就
      可以順利清償。故居美公司於收到支付命令時，並未告知
      甲○○及蕭英毅等二人。且85年11月至86年間擔保之8戶
      餘屋售出，居美與中國國際商銀之借款關係即應陸續不存
      在，是為常理。由此足證，甲○○、蕭英毅兩人當時確實
      不知該支付命令存在甚明。當時朱淑玲認為借款已經完全
      清償，債務完全消滅。是朱淑玲於被繼承人甲○○87年5
      月12日去世時，因為不知居美公司尚有系爭債務尚未清償
      之情事，而更無從告知原告等二人，否則，原告等人（包
      括朱淑玲等繼承人）既然知悉被繼承人並無任何財產，如
      有將近200萬元之負債，豈有不辦理拋棄繼承之理？
    再者，居美公司從未設址於該支付命令所送達之台中市○○路170號。（見前證之公司設立登記事項卡及董事監察
      人名單）。又觀之被告所提之借款約定書及本票，均證實
      甲○○、蕭英毅之住所，非在該支付命令所送達之台中市
      ○○路17 0號。是該支付命令既然未送達至甲○○、蕭英
      毅之住所。故兩人均未收到該支付命令通知，此有在卷之
      該支付命令送達證書可稽。
    原告丁○○自18歲考取警校後，一直擔任公職，服務於警
      界至今。原告丁○○雖知其胞妹朱淑玲經營居美公司，但
      其從未過問該公司之營運情形，換言之，原告丁○○對於
      居美公司之事務、業務，一概不知。被繼承人甲○○亦從
      未告知原告丁○○，其曾擔任居美名義負責人或股東之情
      事，故丁○○對於本案系爭保證債務，於案發之前，實毫
      無知悉。被告主張原告丁○○，於被告之前前手中國國際
      商銀於85年11月20日聲請核發支付命令時，與被繼承人甲○○同居，另乙○○因其為蕭英毅之妻當然知道該債務之
      存在的推論，顯與事實不符。
  (2)本件如由原告等二人繼續履行繼承之保證債務，應有民法繼
    承編施行法第1條之3第2項、4項中「顯失公平者」規定之適
    用：
    關於繼承債務是否顯失公平，就繼承人與債務發生之關連
      性、繼承人對被繼承人繼承開始前財產狀況之影響程度，
      應為重要之判斷準據。亦即，債務之發生直接與債務人有
      關連者，如被繼承人為繼承人求學、分居或營業所發生之
      負債，由繼承人繼承該債務即非顯失公平。被繼承人曾於
      繼承開始前贈與繼承人超逾所負債務財產，或依被繼承人
      對繼承人之扶養狀況，與當時所負債務之金額比例為比較
      ，尚非顯然失衡者，皆係因繼承人之受有利益而影響被繼
      承人債務之清償，亦可認非顯失公平。
    關於保證債務之情形，債權人與保證人簽立保證契約，所
      重者應在於保證人本身之資力及能力，鮮有考量保證人繼
      承人財產狀況者。是保證人之繼承人應否繼承保證債務，
      尤應特別考量保證債務成立後，繼承人對保證債務人財產
      狀況之影響程度，不宜因保證人之死亡事實，因繼承人個
      人之資力，反增加保證債務債權人於立約時所無之利益。
      至若繼承人與繼承債務之發生並無關連、繼承人對被繼承
      人財產狀況全然無涉，或依債務人之經濟狀況，承受繼承
      債務將影響其生存權及人格發展者，若仍令繼承人就被繼
      承人債務負完全之清償責任，自屬顯失公平。此有台灣台
      中地方法院98年度重訴字第340號判決要旨、台灣高等法
      院台中分院98年度重上更(一)字第23號判決要旨、台灣高等
      法院高雄分院98年上字第106號判決要旨、台灣高等法院
      台南分院98年度上字第57號判決要旨均可參照。
    本件原告二人所繼承之系爭保證債務，係源自甲○○就居
      美建設公司與被告前前手銀行間消費借貸契約所為之保證
      債務（84年7月25日簽訂），原告丁○○自從75年間即開
      始擔任警察工作，自食其力，無庸受父母供給扶養；原告
      乙○○於81年9月間與其夫婿結婚後，其開始新的家庭生
      活，亦不再受父母供給扶養；況系爭保證債務之簽訂原告
      二人確實不知情，且系爭借貸款項均由居美公司全部使用
      於該公司之相關業務上，原告二人從未獲取系爭借貸款項
      之任何分文，即沒有拿取任何系爭借貸款項使用於原告二
      人之日常生活開銷上。換言之，上開居美建設公司與被告
      前前手銀行間因消費借貸所生債務，與甲○○當時因此所
      為保證（按：當時僅評估甲○○之資力，並無從審酌保證
      人之繼承人之資力），顯與原告二人無涉。即原告二人與
      被繼承人甲○○之間，就系爭保證債務發生後之財產狀況
      、履行保證契約能力均當與原告二人無涉。原告二人既未
      影響甲○○生前之保證契約履行能力，又未從主債務人居
      美公司獲取任何利益，且未繼承被繼承人之任何財產，則
      揆諸前開判決要旨，若令原告二人繼承系爭與其無關連性
      之保證債務，當屬顯失公平，應認原告二人有民法繼承編
      施行法第1條之3第2項、第4項規定之適用，亦即原告二人
      因為沒有繼承任何遺產，當無清償責任甚明。
    此外，觀之卷內之85年度促字第39929號支付命命及其確
      定證明、88年度執未字第8156號債權憑證，從來未曾合法
      送達於原告二人，是原告二人確實不知系爭保證債務之存
      在甚明。若在事隔十年之後（被告顯然有怠於行使債權之
      情形），突然強令原告二人背負清償系爭保證債務，在情
      理上確實亦有顯失公平之事由，併此敘明。
  (3)另被告主張系爭債權之利息起算日自85年7月21日起至清償
    日止，按年利率10.625％計算云云，惟查被繼承人甲○○於
    87年5月12日去世後，並未見被告或其前手曾經將執行名義
    或債權憑證合法送達於原告二人，是縱認原告二人無法免除
    系爭保證債務（按：原告否認之，此為假設條件），關於利
    息之計算問題，亦有5年短期時效消滅之抗辯適用。
  (五)聲明：如主文第1項所示。
二、被告則以：
  (一)原告等於甲○○過世時顯知悉甲○○負有系爭債務：
  (1)甲○○前為居美建設公司負責人，於84年7月間以居美建設
    公司名義，邀蕭英毅（即居美建設公司監察人、甲○○女婿
    ）及朱淑玲（即居美建設公司董事、甲○○長女）等人為連
    帶保證人，向被告前前手中國國際商銀訂立總額度為2,100
    萬元之綜合授信契約，居美建設公司和蕭英毅並提供土地及
    建物為擔保，此有蕭英毅親自簽署之綜合授信契約和承諾書
    參照。
  (2)又原告乙○○為蕭英毅配偶，此有戶籍謄本可稽，且原告乙○○亦自承自81年9月間起即與蕭英毅共居板橋市○○街住
    處迄今。再者，居美建設公司於前開借款85年7月間到期後
    並未依約還款，為此，中國國際商銀於85年9月間已發函通
    知蕭英毅清償前開借款，且中國國際商銀持有，以居美建設
    公司為發票人，蕭英毅擔任保證人之本票亦於85年11月間退
    票，此有本票及退票單可稽，且中國國際商銀亦於85年11月
    間聲請法院對蕭英毅核發支付命令並於86年1月確定在案（
    案號：85年度促字第39929號），而甲○○係在87年5月間過
    世，故原告乙○○縱未與甲○○同居共財，原告乙○○顯在
    甲○○生前即知悉蕭英毅及甲○○負有債務。
  (3)另由原告丁○○戶籍謄本可知，原告丁○○於86年6月27日
    前之戶籍皆與甲○○所在戶籍台中縣太平市○○路1478巷81
    弄2號同戶達31年之久，且原告丁○○亦自承其於84年9月間
    請調回台中照顧甲○○，而依前所述，甲○○為居美建設公
    司負責人，其於84年7月間以居美建設公司名義，並提供土
    地及建物供擔保向被告前手中國國際商銀借貸，此有甲○○
    親自簽署之綜合授信契約和承諾書參照，居美建設於前開借
    款85年7月間到期後並未依約還款，為此，中國國際商銀於
    85年9月間已發函（參被證3）通知甲○○清償前開借款，且
    中國國際商銀持有，以居美建設公司為發票人，甲○○擔任
    保證人之本票亦於85年11月間退票，此有本票及退票單可稽
    （參被證4），且中國國際商銀亦於85年11月間聲請法院對
    甲○○核發支付命令並於86年1月確定在案（案號：85年度
    促字第39929號），原告丁○○於84年9月間至86年6月間既
    與甲○○同居並照顧甲○○，故甲○○負有債務時，原告丁○○仍與甲○○共居，原告丁○○顯在甲○○生前即知悉甲○○負有債務。
  (二)被告請求原告二人履行原告所繼承甲○○之系爭債務，並無
    民法繼承編施行法第1條之3第2項、第4項規定之顯失公平情
    事：
    由民法繼承編施行法第1-1條第2項規定之修正理由明揭「鑑
    於本法施行前之繼承事件中，無行為能力人或限制行為能力
    人之繼承人，未能於法定期間主張限定或拋棄繼承者，而至
    今仍承受繼承債務，以致影響其生存權及人格發展，顯有失
    公平，為保障此等繼承人之權益，允宜設一保護規定，爰增
    訂第二項規定。」可知，繼承人承受繼承債務是否顯失公平
    ，以繼承人之生存權及人格發展是否受影響而定，經查本件
    原告等之繼承債務本金僅1,989,884元，而由原告98年11月
    20日爭點整理狀附表所示原告丁○○名下經查封有2棟建物
    及投資17張股票（價值約22餘萬元），原告乙○○名下經查
    封有1棟建物，且依國稅局97年度綜合所得稅各類所得資料
    清單可知原告丁○○97年度有薪資所得985,551元，足見就
    原告等之所得及財產狀況而言，原告等繼承本件債務並未影
    響其生存權及人格發展，故被告請求原告等二人履行甲○○
    之系爭連帶保證債務，自無顯失公平情形。
  (三)聲明：原告之訴駁回。
三、兩造經法官整理並簡化爭點，結果如下：
  (一)兩造不爭之事項：
  (1)原告之被繼承人甲○○為居美公司，居美公司於84年7月間
    邀同甲○○及該公司監察人蕭英毅為連帶保證人，向被告前
    前手中國國際商業銀行陸續借款1593萬元，中國商銀曾於85
    年間向本院聲請對甲○○、蕭英毅核發支付命令，經本院於
    85 年11月20日核發支付命令，命債務人甲○○、蕭英毅應
    給付中國商銀1593萬元及自85年7月21日起至清償日止，按
    年利率10.625%計算之利息，因債務人甲○○二人未聲明異
    議，故前揭支付命令業已確定，前揭債務經陸續清償後，尚
    有本金1,989,884元及前揭遲延利息尚未清償。
  (2)被告受讓中國商銀前揭債權，並持前揭確定支付命令執行名
    義所換發之本院98執未字第24175號債權憑證，向本院聲請
    對原告二人及其他繼承人、債務人強制執行。經本院以98年
    度司執字第20469 號執行事件受理，並對原告為如附表所示
    之查封及扣押程序。
  (3)債務人甲○○於87年5月12日死亡，原告二人為債務人甲○○之繼承人，原告乙○○為債務人蕭英毅之妻，原告丁○○
    於84年9月至86年6月與債務人甲○○共同居住於台中縣太平
    市。
  (4)原告二人並未繼承債務人甲○○之任何遺產。
  (二)兩造爭執之事項：
  (1)依98年6月12日修正生效之民法繼承編施行法第1條之3第2項
    、第4項規定，被告請求原告履行原告所繼承甲○○之連帶
    保證債務，是否顯失公平？
四、本院得心證之理由：
  (一)原告主張：原告之被繼承人甲○○為居美公司，居美公司於
    84年7月間邀同甲○○及該公司監察人蕭英毅為連帶保證人
    ，向被告前前手中國國際商業銀行陸續借款1593萬元，中國
    商銀曾於85 年間向本院聲請對甲○○、蕭英毅核發支付命
    令，經本院於85年11月20日核發支付命令，命債務人甲○○
    、蕭英毅應給付中國商銀1593萬元及自85年7月21日起至清
    償日止，按年利率10.625%計算之利息，因債務人甲○○二
    人未聲明異議，故前揭支付命令業已確定，前揭債務經陸續
    清償後，尚有本金1,989,884元及前揭遲延利息尚未清償；
    嗣債務人甲○○於87年12月5日死亡，被告受讓中國商銀前
    揭債權，並持前揭確定支付命令執行名義所換發之本院98執
    未字第24175號債權憑證，向本院聲請對債務人甲○○之繼
    承人即原告二人及其他繼承人、債務人強制執行，經本院以
    98 年度司執字第20469號執行事件受理，並對原告為如附表
    所示之查封及扣押程序等情，業為兩造所不爭，故應堪採信
    。
  (二)按「繼承在民法繼承編中華民國九十八年五月二十二日修正
    施行前開始，繼承人對於繼承開始以前已發生代負履行責任
    之保證契約債務，由其繼續履行債務顯失公平者，以所得遺
    產為限，負清償責任」，98年6月10日修正公布之民法繼承
    編施行法第1條之3第2項定有明文。前揭規定之立法緣由，
    乃係考量97年1月5日增訂民法第1153條第2項、第1148條第2
    項及施行法第1條之1第2項、第1條之2第1項規定，未能適用
    於繼承人為完全行為能力人及繼承開始以前已發生之代負履
    行責任之保證契約債務，且未能於民法修正施行前之法定期
    間為限定或拋棄繼承者，若仍概括承受被繼承人之保證契約
    債務，影響債務人之生計甚鉅。然保證人保證責任之發生，
    繫諸主債務人是否履行債務，與一般債務人負擔自己債務責
    任之情形不同，故相較於一般債務，保證契約債務之存在，
    保證人之繼承人現較難獲悉，又債權人借款時所評估者，乃
    為主債務人及保證人本身之資力，通常不會就保證人之繼承
    人之資力併予評估，從而，繼承人如因而繼承保證契約債務
    以致影響其財產權及生存權，國家即有加以保護之必要，自
    宜溯及保護此等繼承人，因而增訂該項規定。
  (四)經查：
  (1)本件債務人即原告之被繼承人甲○○係於84年7月25日擔任
    居美公司向被告前前手中國商銀2100萬元借款之連帶保證人
    ，已如前述，又居美公司借款時另提供坐落彰化縣竹塘鄉○○段782-46地號等十筆土地及其上建號118號等十筆建物設
    定第一順位抵押權供作前揭債務之擔保，亦有原告提出之授
    信契約書及增條款影本1份、承諾書影本1份在卷足憑。本院
    審酌借款人中國商銀於借款時，當已充分評估前揭抵押物之
    價值及連帶保證人即甲○○個人財產之清償能力，始同意放
    款，故甲○○前揭連帶保證債務當以其個人之財產作為清償
    範圍為已足，若再以繼承人即原告二人之固有財產清償前揭
    保證債務，顯非當初訂立保證契約時所合意之範圍，且對原
    告二人即顯失公平，依前揭修正規定，原告主張被告執有前
    揭執行名義不得對其固有財產強制執行，為有理由。
  (2)末按「執行名義成立後，如有消滅或妨礙債權人請求之事由
    發生，債務人得於強制執行程序終結前，向執行法院對債權
    人提起異議之訴。如以裁判為執行名義時，其為異議原因之
    事實發生在前訴訟言詞辯論終結後者，亦得主張之。」，強
    制執行法第14條第1項定有明文。本件被告就被繼承人甲○○所負之前揭連帶保證契約債務，雖非不得對原告求償，惟
    依本院前揭說明，僅能對原告二人繼承所獲之遺產為限，不
    得逾此範圍對原告之固有財產求償。本件原告並未自被繼承
    人甲○○繼承取得任何財產，業為兩造所不爭，故本院98年
    度司執字第20469號強制執行事件對原告二人強制執行程序
    所執行之財產乃屬原告二人之固有財產，從而原告依強制執
    行法第14條第1項規定主張本院98年度司執字第20469號強制
    執行事件對原告二人所為之強制執行程序應予撤銷，於法有
    據，應予准許。
五、結論：原告之訴為有理由，依民事訴訟法第78條，判決如主
    文。
中    華    民    國    99    年    3     月    18    日
                  民事第一庭    法  官  陳毓秀
正本係照原本作成。
如對本判決上訴，須於判決送達後20日內向本院提出上訴狀。
中    華    民    國    99    年    3     月    18    日
                                書記官  陳玲誼
【附表】：本院98年度司執字第20469號強制執行事件執行程序明細
(一)原告丁○○部分：
┌──┬─────┬───────────────┬───────────┬───────────┐
│編號│財產種類  │土地坐落、建物地號、所屬單位  │權利範圍              │  備             註   │
├──┼─────┼───────────────┼───────────┼───────────┤
│ 1  │不動產    │台中縣太平市○○段1542地號土地│應有部分100000分之284 │                      │
│    │          ├───────────────┼───────────┼───────────┤
│    │          │台中縣太平市○○段1413號建物  │全部                  │                      │
├──┼─────┼───────────────┼───────────┼───────────┤
│ 2  │不動產    │台中縣大里市○○段9-17地號土地│應有部分30分之1       │                      │
│    │          ├───────────────┼───────────┼───────────┤
│    │          │台中縣大里市○○段9-18地號土地│應有部分58分之1       │                      │
│    │          ├───────────────┼───────────┼───────────┤
│    │          │台中縣大里市○○段9-50地號土地│全部                  │                      │
│    │          ├───────────────┼───────────┼───────────┤
│    │          │台中縣大里市○○段178建號     │全部                  │                      │
│    │          ├───────────────┼───────────┼───────────┤
│    │          │台中縣大里市○○段197建號     │應有部分1萬分之312    │                      │
├──┼─────┼───────────────┼───────────┼───────────┤
│ 3  │動產（薪資│內政部警政署鐵路警察局高鐵警務│每月扣押薪資3分之1    │                      │                                    │
│    │所得）    │段薪資債權                    │                      │                      │
├──┼─────┼───────────────┼───────────┼───────────┤
│ 4  │投資所得  │金鼎證券公司（股票）          │共計17000股           │已拍賣換價共226,478元 │
└──┴─────┴───────────────┴───────────┴───────────┘
(二)原告乙○○部分：
┌──┬─────┬─────────────────┬─────────┬──────┐
│編號│財產種類  │土地坐落、建物地號                │  權利範圍        │  備   註   │
├──┼─────┼─────────────────┼─────────┼──────┤
│ 1  │不動產    │台北縣板橋市○○段第235-12地號土地│  應有部分5分之1  │            │
│    │          │                                  │                  │            │
│    │          ├─────────────────┼─────────┼──────┤
│    │          │台北縣板橋市○○段4242號建物      │      全部        │            │
└──┴─────┴─────────────────┴─────────┴──────┘

司法院資訊處製作；財團法人民間司法改革基金會備份。
